臺灣高等法院高雄分院刑事判決　　　　100年度上易字第624號
上　訴　人　臺灣高雄地方法院檢察署檢察官
被　　　告　蔡家豪
上列上訴人因被告侵占案件，不服臺灣高雄地方法院100 年度易
字第340 號中華民國100 年4 月28日第一審判決（起訴案號：臺
灣高雄地方法院檢察署99年度偵緝字第1935號），提起上訴，本
院判決如下：
     主  文
上訴駁回。
     理  由
一、公訴意旨略以：被告蔡家豪與告訴人莊美珍係朋友關係，緣
    告訴人因欲前往日本旅遊，乃邀約被告一同至銀行兌換日幣
    ，告訴人即於民國99年3 月2 日12時35分許，騎乘其胞姐張
    美麗所有，車牌號碼為M5V-293 號之紅色三陽牌重機車，搭
    載被告，自高雄市左營區○○○路777 號漢神巨蛋百貨公司
    出發。詎渠等於同日12時45分許，行至高雄市左營區○○○
    路120 號統一超商時，被告竟意圖為自己不法之所有，提議
    由告訴人下車購買飲料並由其看車，趁其持有上開重機車之
    際，未經告訴人之同意，即以變易持有為所有之意思，逕行
    將上開重機車騎走，而予以侵占入己。嗣告訴人購物完畢返
    回原地後，尋找被告未果，且撥打被告所使用之門號為0000
    000000號行動電話，亦未獲回應，遂而報警處理，因而循線
    查悉上情。因認被告蔡家豪涉有刑法第335 條第1 項侵占罪
    嫌云云。
二、按犯罪事實應依證據認定之，無證據不得認定犯罪事實；又
    不能證明被告犯罪，應諭知無罪之判決，刑事訴訟法第154
    條第2 項、第301 條第1 項分別定有明文。次按刑事訴訟法
    上所謂認定犯罪事實之證據，係指足以認定被告確有犯罪行
    為之積極證據而言，如未能發現相當證據或證據不足以證明
    ，自不能以推測或擬制之方法，以為裁判基礎。而認定不利
    於被告之事實，須依積極證據，苟積極證據不足為不利被告
    之認定時，即應為有利於被告之認定，更不必有何有利之證
    據；又認定犯罪事實所憑之證據，雖不以直接證據為限，間
    接證據亦包括在內，然而無論直接證據或間接證據，其為訴
    訟上之證明，須於通常一般之人均不致有所懷疑，而得確信
    其為真實之程度者，始得據為有罪之認定，倘其證明尚未達
    到此一程度，而有合理之懷疑存在，無從使事實審法院得有
    罪之確信時，即應由法院為諭知被告無罪之判決。亦即若證
    據資料在經驗科學上或論理法則上尚有對被告較為有利之存
    疑，而無從依其他客觀方法排除此項合理之可疑，即不得以
    此資料作為斷罪之基礎，且刑事訴訟制度受「倘有懷疑，即
    從被告之利益為解釋」、「被告應被推定為無罪」之原則所
    支配，故得為訴訟上之證明者，無論為直接或間接證據，須
    客觀上於一般人均不致有所懷疑而達於確信之程度者，始可
    據為有罪之認定，倘其證明尚未達於「確信」之程度，而有
    合理可疑存在時，即難據以為被告不利認定，換言之，在法
    律判斷上，即不能為被告有罪之認定。再告訴人之告訴，係
    以使被告受刑事追訴為目的，是其陳述是否與事實相符，仍
    應調查其他證據以資審認，告訴人之陳述如無瑕疵，且就其
    他方面調查又與事實相符，固足採為科刑之基礎，倘其陳述
    尚有瑕疵，則在未究明前，自不得遽採為論罪科刑之根據（
    最高法院52年臺上字第1300號、61年臺上字第3099號判例參
    照）。
三、公訴意旨認被告蔡家豪涉有侵占罪嫌，無非係以告訴人莊美
    珍之指述、證人即門號0000000000號行動電話之申辦人王金
    源、證人陳峻傑之證述，及車籍查詢基本資料詳細畫面、門
    號0000000000號行動電話之通聯調閱查詢單各1 份、被告身
    體刺青照片5 張等，為其論據。訊據被告堅決否認有何侵占
    犯行，辯稱：伊不認識告訴人，99年3 月2 日也未與告訴人
    出去過，伊也沒有使用過門號0000000000號行動電話等語（
    見原審卷一第14頁、原審卷二第15頁）。
四、經查：
（一）按被告以外之人於偵查中向檢察官所為陳述，除顯有不可
      信之情況者外，得為證據，刑事訴訟法第159 條之1 第2
      項定有明文。偵查中對被告以外之人所為之偵查筆錄，性
      質上係屬傳聞證據，惟現階段刑事訴訟法規定檢察官代表
      國家偵查犯罪、實施公訴，依法其有訊問被告之權，證人
      且須具結，而實務運作時，檢察官偵查中向被告以外之人
      所取得之陳述，原則上均能遵守法律規定，不致違法取供
      ，其可信度極高，職是，本案證人王金源於偵查中檢察官
      以證人身分予以訊問，並經依法具結在卷，且無證據顯示
      檢察官在偵查時有不法取供之情形，亦查無證據顯示有顯
      不可信之情況，是揆諸前揭說明，上開證人於偵查中之證
      述，均具有證據能力。次按被告以外之人於審判外之言詞
      或書面陳述，除法律有規定者外，不得作為證據；被告以
      外之人於審判外之陳述，雖不符刑事訴訟法第159 條之1
      至同條之4 之規定，而經當事人於審判程序同意作為證據
      ，法院審酌該言詞陳述或書面陳述作成時之情況，認為適
      當者，亦得為證據。當事人、代理人或辯護人於法院調查
      證據時，知有刑事訴訟法第159 條第1 項不得為證據之情
      形，而未於言詞辯論終結前聲明異議者，視為有前項之同
      意，刑事訴訟法第159 條第1 項、第159 條之5 分別定有
      明文。查本判決所引用之各項據以認定事實之傳聞證據，
      被告及公訴人於本院言詞辯論終結前，均不爭執而未曾聲
      明異議，本院審酌該等言詞及書面陳述作成時之情況，並
      無非出於任意性或不正取供，或違法或不當情事，且客觀
      上亦無不可信之情況，堪認為適當，揆諸前開說明，依法
      均有證據能力，合先敘明。
（二）告訴人於99年3 月1 日至同年月2 日12時32分許，多次以
      其所使用門號為0000000000號行動電話，與持用門號0000
      000000號行動電話之人聯繫，上開門號0000000000號行動
      電話係王金源所申辦，又告訴人於99年3 月2 日騎乘其胞
      姐張美麗所有之車牌號碼M5V-293 號重機車搭載他人後，
      該機車於同日12時45分許為所搭載之人侵占入己等情，業
      據告訴人於偵查中指述歷歷，復有安源通訊代統一超商回
      覆函暨所附門號0000000000號行動電話基本資料、車籍查
      詢- 基本資料詳細畫面、門號0000000000號行動電話之通
      聯調閱查詢單各1 份（見高雄市政府警察局左營分局警卷
      第16頁、第19頁、第21頁至第66頁）在卷可稽，是上開事
      實，先堪認定。
（三）告訴人雖指述被告於99年3 月2 日12時35分許，在高雄市
      左營區○○○路120 號統一超商前，趁其下車購物時，侵
      占其所騎乘之車牌號碼M5V-293 號重機車，被告即為綽號
      「阿翔」之人云云。惟被告於原審審理時供稱：伊的綽號
      是「菜鳥」，不是「阿翔」等語（見原審卷一第36頁），
      與證人王金源、陳峻傑於原審審理時到庭證稱：被告之綽
      號是「菜鳥」，「阿翔」並不是被告的綽號等語（見原審
      卷一第36頁）互核一致；又告訴人於原審準備程序時陳稱
      ：伊與被告認識3 個月，偶爾會以手機與被告聯絡，但無
      其他聯絡方式，伊與被告也會出去見面，但不會出去玩等
      語（見原審卷一第15頁反），則告訴人就被告是否為與其
      一同前往兌換日幣之人乙情，或觀其面貌，或聞其聲音，
      理應確信無疑，然告訴人於原審審理時反陳明：被告上次
      開庭時稱他有一綽號「阿翔」之朋友，特徵與被告很像，
      請傳訊被告所稱之人，以確認是否為與其一同前往兌換日
      幣之人等語（見原審卷一第36頁反）；參以告訴人於原審
      審理時陳述：伊與被告都是單獨出去的，沒有人知道伊認
      識被告，99年3 月2 日當天伊跟胞姐張美麗借機車時，有
      說要跟一個綽號「阿翔」之朋友去兌換日幣，但張美麗也
      不認識被告等語（見原審卷一第36頁），足見被告是否為
      告訴人所指綽號「阿翔」之人，是否與告訴人認識，甚而
      於上揭時、地是否確有與告訴人一同前往兌換日幣等情，
      均已非無疑，無從僅憑告訴人上開有瑕疵之證述，遽認被
      告即係侵占前揭重機車之人而有侵占之犯行。
（四）又證人王金源於偵查中固證稱：門號0000000000號行動電
      話是伊申辦的，伊是將該門號交給被告使用，是被告叫伊
      辦給他用的，伊沒有用過等語（見99年度偵緝字第1935號
      偵卷第59頁）；然證人王金源於原審審理時到庭改證稱：
      伊有申辦過易付型的行動電話給被告使用，但門號伊忘記
      了，被告只用了不到1 個月就還伊，伊就停掉了，又門號
      0000000000號行動電話是伊申辦的，伊使用1 個月後，就
      交給朋友使用，但伊忘記借給何人使用，伊於警詢、偵查
      中之所以說借給被告使用，是因為伊之前曾給過被告易付
      卡，但伊不確定門號是多少等語（見原審卷一第32頁至第
      33頁反），而證人王金源於警詢時，就其申辦之門號0000
      000000號行動電話係交由何人使用一節，先於99年4 月17
      日警詢時陳稱係交予其表弟陳峻傑使用，嗣於99年4 月27
      日警詢時復改稱交予被告使用等情，有證人王金源99年4
      月17日、4 月27日調查筆錄各1 份（見高雄市政府警察局
      左營分局警卷第5 頁至第5 頁反、第7 頁第8 頁）附卷供
      查，前後反覆，陳述不一，其證詞是否可採，已屬有疑。
      另告訴人於原審審理時陳稱：案發之後伊除有撥打門號00
      00000000號行動電話外，另外也有傳簡訊，但因伊已經換
      手機，所以該簡訊並沒有留存，案發當時警察也有去統一
      超商調監視畫面，但沒有調到等語（見原審卷一第36頁反
      ），而觀諸門號0000000000號行動電話之雙向通聯紀錄（
      見高雄市政府警察局左營分局警卷第21頁至第66頁），至
      多僅能證明告訴人於99年3 月1 日至同年月2 日間，以其
      所使用之上開行動電話，多次與門號0000000000號行動電
      話之持有者電話聯繫，然無以證明通話之內容為何？更無
      從推認告訴人於上開時間確係騎乘前揭重機車搭載被告至
      統一超商前，是被告是否向證人王金源借用門號00000000
      00號行動電話使用，甚而縱被告為門號0000000000號行動
      電話之持用人，其是否確於上開時、地，由告訴人騎乘前
      開重機車搭載等情，尚有可疑，難憑告訴人單一有瑕疵之
      指述，遽以刑事侵占罪責相繩。至證人王金源於偵查中、
      原審審理時雖證述：伊曾經看過被告騎紅色三陽牌100CC
      的重機車來找伊等語（見99年度偵字第1935號偵卷第59頁
      、原審卷一第32頁），然其續證稱：該紅色機車是綽號「
      蟑螂」之人的，因警察叫伊去做筆錄時，有講到紅色機車
      的事，伊不知道被告如何取得，就去問綽號「蟑螂」之人
      ，綽號「蟑螂」之人說是他把機車借給被告的，綽號「蟑
      螂」之人的機車還在他家，伊之所以會想到去問綽號「蟑
      螂」之人，是因為伊去找綽號「蟑螂」之人時，有看過該
      台機車等語（見99年度偵字第19 35 號偵卷第59頁至第60
      頁、原審卷一第32頁、第33頁反），況三陽牌重機車屬普
      遍常見之廠牌，紅色亦非特別、少見之色彩，無從僅憑證
      人王金源曾經見過被告騎乘紅色三陽牌重機車乙情，即為
      被告不利之認定。
五、綜上所述，檢察官所舉上開證據，未能證明被告有何意圖為
    自己不法之所有，而侵占他人之物之情，是檢察官提出之證
    據，或其指出證明之方法，未能使本院之心證達到確信其為
    真實之程度，應認舉證尚有不足，依刑事訴訟制度「倘有懷
    疑，即從被告之利益為解釋」、「被告應被推定為無罪」之
    原則，即難據以為被告不利之認定。此外，復查無其他積極
    證據，足資認定被告有何侵占犯行，自屬不能證明被告犯罪
    ，依首開說明，即應為被告無罪之諭知。原審因而以不能證
    明被告犯侵占罪，而為被告無罪之諭知，核無違誤。
六、檢察官上訴意旨略稱：
（一）按「告訴人、證人之陳述有部分前後不符，或相互間有所
      歧異時，究竟何者為可採，法院仍得本其自由心證予以斟
      酌，非謂一有不符或矛盾，即應認其全部均為不可採信；
      尤其關於犯人之特徵、犯罪之手段及結果等之細節方面，
      告訴人之指陳，難免因時間與記憶等因素，略有出入或故
      予誇大渲染，證人之證言，亦同；然其對基本事實之陳述
      ，若果與真實性無礙時，則仍非不得採信」、「供述證據
      有其特殊性，與物證或文書證據具有客觀性及不變性並不
      相同，蓋個人因觀察角度、表達能力、誠實意願、嚴謹程
      度及利害關係之不同，時有對相同事物異其供述之情形發
      生，故供述證據雖稍有參差或相互矛盾，事實審法院應就
      其全盤供述之意旨，佐以卷內其他證據資料，為綜合判斷
      ，並依據經驗法則與論理法則，以定其取捨，若足認其關
      於基本事實之陳述，於真實性無礙時，即非不得予以採信
      」，此有最高法院82年台上字第3847號、92年台上字第52
      00號判決要旨參照。本件告訴人就被告是否為與其一同前
      往兌換日幣之人，前後指訴雖有不同，然告訴人之記憶理
      論上固隨時間而遞減，告訴人於警詢、偵查中均明確指訴
      被告為本件侵占系爭機車之人，是告訴人於案發之初之指
      訴應較為可採，且告訴人與被告於本案之前並無任何怨隙
      ，並無必要誣指被告。又告訴人於警詢時即向詢問員警指
      訴侵占機車之人手臂有刺青之特徵，又於偵查中向檢察官
      指稱在庭被告手掌上之刺青，與案發之日所看到之刺青相
      同，亦經檢察官當庭勘驗為真，參以被告身形瘦高，達18
      0 公分，告訴人根本不可能誤認，是告訴人對被告身體特
      徵之指訴堪信為真，應可採信，原審僅以告訴人之指訴有
      瑕疵即遽以駁斥，恐嫌過苛。
（二）雖證人王金源就其申辦之門號0000000000號行動電話係交
      由何人使用，前後反覆不一，然其於偵查中明確證稱：（
      問：這支門號在98年8 月25日開通，是否當時就交給蔡家
      豪？）是；（問：你與蔡家豪有無糾紛？）沒有；（問：
      你有無看過蔡家豪騎紅色100CC 的三陽機車去找你？）有
      等語。若被告確實未向證人王金源借用上開門號使用，證
      人何以於警詢、偵查中將未與其有任何糾紛之被告供出？
      又證人於審理時改稱上開門號係交給朋友使用，但忘記借
      給何人云云，雖與警詢、偵查中所述不同，然參以被告與
      證人係表兄弟關係，證人於審理時為上開不同之陳述，顯
      然對被告有偏頗護之情，委無足採。原審判決被告無罪
      ，難稱妥適云云。
七、本院查告訴人莊美珍就被告是否與其一同前往兌換日幣之人
    ，並非確信無疑，告訴人之證述已有瑕疵。另證人王金源就
    其申辦之門號0000000000號行動電話交由何人使用，前後反
    覆陳述不一，被告是否向證人借用上開門號使用，亦有疑問
    ，已如前述，原判決理由欄已詳加論述。另參酌本案於99年
    3 月2 日發生，迄今已逾1 年5 月之久，贓車何在，仍未查
    獲，更見缺乏被告犯罪之不利證據。檢察官猶執前詞，指摘
    原判決不當，為無理由，應予駁回。
據上論斷，應依刑事訴訟法第368條，判決如主文。
本案經檢察官劉宗慶到庭執行職務。
中    華    民    國   100    年    8     月    18    日
                  刑事第二庭    審判長法  官  林正雄
                                      法  官  黃壽燕
                                      法  官  邱明弘
以上正本證明與原本無異。
本件不得上訴。
中    華    民    國   100    年    8     月    18    日
                                      書記官  林淑敏